最高法院刑事判決　　　　　　九十四年度台上字第三二二三號
　　上　訴　人　甲○○
　　　　　　　　　　　　安街7.
　　選任辯護人　蔡清河律師
上列上訴人因偽造文書案件，不服台灣高等法院台南分院中華民
國九十一年八月十四日第二審更審判決 (九十一年度上更(一)字第
一九○號，起訴案號：台灣台南地方法院檢察署八十七年度偵字
第六一三九號)，提起上訴，本院判決如下：
    主  文
上訴駁回。
    理  由
按刑事訴訟法第三百七十七條規定，上訴於第三審法院，非以判
決違背法令為理由，不得為之。是提起第三審上訴，應以原判決
違背法令為理由，係屬法定要件。如果上訴理由狀並未依據卷內
訴訟資料，具體指摘原判決不適用何種法則或如何適用不當，或
所指摘原判決違法情事，顯與法律規定得為第三審上訴理由之違
法情形，不相適合時，均應認其上訴為違背法律上之程式，予以
駁回。本件上訴人甲○○上訴意旨略稱：(一)、原審未審酌上訴人
所簽發面額新台幣（下同）七十三萬元支票，雖經債權人鄭麗雪
提示不獲兌現，惟上訴人於退票後已另行清償而取回，並註銷退
票紀錄，足見該筆七十三萬元債務，於雙方簽立會算單（即嗣後
據以變造之文書）之前，已不存在。況從鄭麗雪所提出與上訴人
間之對話錄音及其譯文觀之，亦未提及該筆七十三萬元債務。原
審僅憑鄭麗雪之指訴及其提出之退票理由單等證物，認定會算單
上所記載先還二十七萬元，係在清償該筆七十三萬元之部分債務
，而肯認有七十三萬元債務存在，似嫌率斷。(二)、確定之民事判
決，已認定上訴人尚積欠鄭麗雪一百九十萬元（原起訴請求二百
萬元），又縱認另有該筆七十三萬元債務存在，惟上訴人所返還
之二十七萬元，係在清償一百九十萬元之債務，不在清償七十三
萬元之債務。故上訴人在鄭麗雪簽名後之會算單上，加載積欠鄭
麗雪之金額還剩一百十七萬三千元及其計算式（即一百九十萬元
減二十七萬元，再減四十五萬七千元《此部分係轉讓對案外人劉
國銘之債權》，剩一百十七萬三千元），自不生損害於鄭麗雪。
原判決認定上訴人所返還之二十七萬元及轉讓對第三人之四十五
萬七千元債權，係在清償七十三萬元債務，與卷證資料不符且有
理由矛盾及違背經驗法則之違法。(三)、上訴人在涉案之會算單上
加註文字及其計算式，係為自己計算尚積欠債務之金額，以提醒
自己注意，不致使其他人造成混淆，在客觀上並無變造之行為。
上訴人於民事訴訟中所委任之律師，雖在民事庭提出上訴人所交
付該會算單之影本，為上訴人主張兩造間之債權、債務祇剩一百
十七萬三千元，乃該律師誤會上訴人之意思所致。上訴人並未依
據該會算單，主張僅積欠鄭麗雪一百十七萬三千元，在客觀上上
訴人亦無行使該會算單之行為。原審未調查該會算單是否屬於變
造；亦未調閱民事卷宗及傳訊承辦民事事件之蘇新竹律師、呂郁
斌律師，亦有調查未盡之違法。(四)、原判決理由欄，於審酌上訴
人犯罪之動機等一切情狀，資為量刑之標準時，記載：上訴人「
犯罪後坦承犯行態度惡劣，仍飾詞狡辯」字樣。既言「坦承犯行
」，又言「飾詞狡辯」，前後矛盾。另上訴人已與鄭麗雪成立民
事和解，願意分期清償鄭麗雪一百六十萬元，有和解書可稽。原
判決認為：分期給付之履行期在本件判決之後，無從審酌上訴人
是否會按期履行，且本件債務已逾十年，上訴人在原審猶否認有
該筆債務（並於其他案件中主張已還清），顯然無認罪、還債之
意（且上訴人為累犯，無宣告緩刑之餘地）云云。並未具體指明
上訴人於何案主張已還清，亦與卷證資料不符，有理由矛盾之違
誤。(五)、本件之審判長楊子莊法官，前曾參與原審八十四年度上
更(一)字第六四號民事事件之審判，應類推適用行政訴訟法第十九
條第三款「曾參與該訴訟事件相牽涉之民刑事裁判者，應自行迴
避」之規定，不得執行本件刑事案件之審判。審判長楊子莊法官
未自行迴避，參與本件之審判，亦有違背法令之情形云云。
惟查：原判決綜合全案卷證資料，本於事實審法院之推理作用，
認定上訴人與債權人鄭麗雪間有債權、債務糾紛，於鄭麗雪訴請
給付（二百萬元）借款時，竟在八十三年三月十二日（因另筆七
十三萬元債務）所書寫「先還鄭麗雪二十七萬元正」並經鄭麗雪
簽名認證之會算單上，擅自加載「還剩0000000元」及其
計算式等字樣予以變造，並於原審審理八十四年度上更(一)字第六
四號請求給付（二百萬元）借款事件時提出行使，主張僅欠一百
十七萬三千元等情，乃維持第一審論處上訴人行使變造私文書，
足以生損害於他人（累犯）罪刑部分之判決，駁回上訴人此部分
在第二審之上訴，已詳細說明其所憑之證據及認定之理由。對於
上訴人所辯另筆七十三萬元債務已經還清，其未向鄭麗雪借用二
百萬元，而係案外人黃福隆（即上訴人女兒之男友）陸續向鄭麗
雪借款本利共欠二百四十萬元，由伊代為清償七十七萬元（即五
十萬元加會算單上所載之二十七萬元），另將對案外人劉國銘之
四十五萬七千元債權讓與鄭麗雪，餘欠為一百十七萬三千元云云
。亦已敘明：(1)依據鄭麗雪所提出，經上訴人承認其內容為真正
之電話錄音及其譯文，上訴人於對話中已承認，鄭麗雪所交付原
供為ＰＵＢ店投資款之二百萬元，嗣經雙方同意轉換為借款。其
後因上訴人遲延未還，鄭麗雪提起民事訴訟請求給付二百萬元借
款時，因上訴人另向鄭麗雪之姊鄭麗紅借款九十萬元，而以面額
一百萬元之支票返還，尚餘十萬元可扣抵本件借款，故該筆二百
萬元借款僅剩一百九十萬元，原審八十四年度上更(一)字第六四號
民事判決，亦為相同之認定，判決上訴人（於該民事事件為被上
訴人）應給付鄭麗雪一百九十萬元及其利息確定。足證鄭麗雪與
上訴人之間，確有該筆二百萬元（於扣抵前揭十萬元後，尚餘一
百九十萬元）債權、債務關係存在，上訴人於本件仍否認有該筆
債務，辯稱係為其女兒之男友黃福隆代償債務云云，並不實在。
(2)上訴人與鄭麗雪之間確有另筆七十三萬元債務，上訴人所簽發
面額七十三萬元之支票，經鄭麗雪提示不獲兌現，有台灣區中小
企業銀行帳戶之資料、退票理由單等在卷可稽。上訴人於另案即
台灣台南地方法院檢察署八十四年度偵字第一一九一二號、台灣
台南地方法院八十四年度訴字五六四號案件，對鄭麗雪提出偽造
有價證券之告訴時，亦敘及有該筆七十三萬元債務（即承認確有
該筆七十三萬元債務，並將對案外人劉國銘之四十五萬七千元債
權讓與鄭麗雪，以扣抵該筆七十三萬元之一部分債務），有告訴
狀、起訴書、判決書等在卷可憑（見原審上訴卷第七十二頁、第
七十六頁、第七十八頁）。足證上訴人確有積欠鄭麗雪七十三萬
元債務，且以對案外人劉國銘之四十五萬七千元債權讓與鄭麗雪
，以供清償該筆七十三萬元之部分債務，而非清償本件二百萬元
之部分債務。至於上訴人所返還之二十七萬元亦係返還該筆七十
三萬元之部分債務（四十五萬七千元加二十七萬元合計為七十二
萬七千元），不足之尾款三千元已拋棄，並據鄭麗雪供明在卷。
況依時間順序觀之，上訴人先於八十三年三月十二日返還二十七
萬元（於會算單記載「先還鄭麗雪二十七萬元正」），再於同年
月三十一日轉讓對劉國銘之債權四十五萬七千元，該二十七萬元
亦係返還該筆七十三萬元之部分債務無訛。(3)上訴人明知前揭二
十七萬元及四十五萬七千元係在清償另筆七十三萬元債務，其在
字據上記載「先還鄭麗雪二十七萬元正」，並經鄭麗雪簽名認證
之會算單，係在證明上訴人已清償另筆七十三萬元之部分債務。
詎發生民事訴訟後，上訴人竟在該會算單上「先還鄭麗雪二十七
萬元正」字樣之後，鄭麗雪簽名（表示簽收）之前，擅自加載「
還剩0000000元」及一百九十萬元減二十七萬元減四十五
萬七千元，剩一百一十七萬三千元之計算式，致變成「先還鄭麗
雪二十七萬元正，還剩0000000元」，並將影本持交律師
於民事訴訟中提出行使，主張該一百九十萬元債務，於扣除二十
七萬元及四十五萬七千元後，祇剩一百一十七萬三千元，嗣上訴
人且親自到庭提出原本供民事庭法官核對。其後並於本件刑事案
件仍否認向鄭麗雪借款二百萬元；且辯稱係為案外人黃福隆代償
債務，於扣除二十七萬元、四十五萬七千元後僅欠一百一十七萬
三千元。足見上訴人在會算單上添加文字，係蓄意為之，並非供
提醒自己注意之用，亦非民事案件之律師誤會上訴人之意思等情
綦詳。上訴意旨對於原判決此部分之論斷，究竟如何違背法令，
並未依據卷內資料為具體之指摘，仍執陳詞，就原判決已說明事
項及屬原審採證認事職權之適法行使，持憑己見為不同之評價，
並非適法之第三審上訴理由。且查：(一)、涉案之會算單係在上訴
人持有中提出於民事庭，主張其債務僅剩一百一十七萬三千元。
關於該會算單，原審已於審判期日踐行調查證據之程序，詢問上
訴人有無在該會算單上，擅自加寫「還剩0000000元」，
將會算單內容予以變造。上訴人答稱：「我是用黑筆寫的，……
」；及詢問上訴人，你在會算單上加寫「還剩0000000元
」，是何意思？上訴人答稱：「這是我拿給她看，我尚欠她這些
錢，……」（見原審更(一)卷第七十三至七十四頁）。上訴意旨指
稱，原審未予調查，核與卷內資料不符，並非依據卷內資料執為
指摘。另上訴人於原審並未請求調閱民事卷宗，亦未聲請傳訊承
辦民事事件之蘇新竹律師、呂郁斌律師（按呂郁斌律師即為原審
之選任辯護人）；原審於行言詞辯論前訊問上訴人有何證據請求
調查，上訴人猶答：「無」（見原審更(一)卷第七十五至七十六頁
）。本院為法律審，上訴人在本院始為此項爭執，亦非依據卷內
資料執為指摘，均非適法之第三審上訴理由。(二)、刑事訴訟法第
十七條第八款規定，推事（法官）於該管案件曾參與前審之裁判
者，應自行迴避，不得執行職務。其目的在保護當事人之審級利
益，以避免法官事先對該案件已有定見，故有使其迴避之必要；
但法官曾參與民事裁判者，在刑事案件並不發生影響當事人審級
利益之問題，故刑事訴訟法所規定法官應迴避之原因，不及於曾
參與民事裁判者，此觀刑事訴訟法第五百零一條規定，附帶民事
訴訟，應與刑事訴訟同時判決，亦即民事、刑事均由相同之法官
判決自明。又刑事訴訟法並無準用或適用行政訴訟法之規定，上
訴意旨指稱，本件之審判長楊子莊法官，前曾參與原審八十四年
度上更(一)字第六四號民事事件之審判，應適用行政訴訟法第十九
條第三款「曾參與該訴訟事件相牽涉之民刑事裁判者，應自行迴
避」之規定，不得執行本件刑事案件之審判云云。核與法律之規
定不合，亦非適法之第三審上訴理由。(三)、原判決理由記載，上
訴人雖於言詞辯論終結前與告訴人成立和解，願清償一百六十萬
元，惟約定分期給付之履行期在本件判決之後，無從審酌上訴人
是否會按期履行，又上訴人積欠本件債務已逾十年，於原審猶否
認有該筆債務（並於其他案件中主張已還清），顯然無認罪、還
債之意，上訴人且為累犯，亦無宣告緩刑之餘地等情。旨在說明
，上訴人雖於言詞辯論終結前與告訴人成立和解，但上訴人為累
犯，無從宣告緩刑。至於上訴人是否「在其他案件中主張已還清
」？與本件判決無涉。另上訴人於犯罪後「未坦承犯行」，原判
決誤載為「坦承犯行」，係明顯之誤寫，而顯然於判決之結果無
影響，亦不得據為上訴第三審之理由。綜上所述，上訴意旨所為
指摘，顯與法律規定得為第三審上訴理由之違法情形，不相適合
。其上訴違背法律上之程式，應予駁回。
據上論結，應依刑事訴訟法第三百九十五條前段，判決如主文。
中　　華　　民　　國　九十四　年　　六　　月   十六   日
                      最高法院刑事第十二庭
                          審判長法官  謝　俊　雄
                                法官  陳　世　雄
                                法官  蘇　振　堂
                                法官  吳　信　銘
                                法官  徐　文　亮
      本件正本證明與原本無異
                                      書  記  官
中　　華　　民　　國　九十四　年　　六　　月   二十   日
                                                Ｍ
